臺灣高等法院民事判決
                                     108年度上字第990號 
上  訴  人  彭炳煌  
訴訟代理人  沈志成律師
            吳意淳律師
被 上訴 人  彭傳家  
            彭香綺  
            彭建豪  
共      同
訴訟代理人  林詮勝律師
複 代理 人  陳尚宏律師

上列當事人間請求返還房屋事件，上訴人對於中華民國108年6月
28日臺灣士林地方法院107年度訴字第1859號判決提起上訴，被
上訴人減縮起訴聲明，本院於109年3月24日言詞辯論終結，判決
如下：
    主      文
上訴駁回。
第二審訴訟費用由上訴人負擔。
原判決主文第二項所命上訴人給付金額之起算日，減縮自「民國
一○七年八月十三日」起算。　　　　    
    事實及理由
壹、程序方面
    按當事人於第二審為訴之變更、追加，非經他造同意，不得
    為之，但減縮應受判決事項之聲明者，不在此限。民事訴訟
    法第446條第1項、第255條第1項第3款定有明文。被上訴人
    原起訴請求上訴人應自民國107年7月13日起至遷讓返還其所
    有坐落臺北市○○區○○街0段000○000地號土地上、門牌號碼臺
    北市○○區○○○路000號房屋（下稱系爭房屋）3樓至5樓之日止
    ，按月給付相當於租金之不當得利，嗣就所請 不當得利金
    額之起算日，減縮自107年8月13日起算（見本院卷124頁）
    ，依上開規定，應予准許。
貳、實體方面
一、被上訴人主張：兩造為叔姪關係，系爭房屋原為伊父彭炳昌
    （於105年9月9日過世）所有，彭炳昌過世後，由伊等繼承
    取得。緣因上訴人於74年間結婚無房產，乃商洽彭炳昌以無
    償方式借用系爭房屋3樓至5樓居住，然訴外人即伊祖父彭阿
    斗已將其名下門牌號碼臺北市○○區○○街000號房屋及坐落土
    地，分別贈與訴外人即上訴人配偶簡榮英、上訴人之子彭玠
    堡，足見彭炳昌將系爭房屋3樓至5樓借予上訴人使用之原因
    已不存在，伊等業以存證信函終止使用借貸關係，上訴人迄
    未返還，自受有相當於租金之不當得利，爰依民法第470條
    第1項後段、第2項、第767條第1項前段規定，擇一請求上訴
    人返還系爭房屋3樓至5樓，且依民法第179條規定給付相當
    於租金之不當得利等語，並聲明：㈠上訴人應將系爭房屋3樓
    至5樓騰空遷讓返還被上訴人。㈡上訴人應自107年7月13日起
    至遷讓返還第1項所示房屋之日止，按月給付被上訴人新臺
    幣（下同）5萬5033元。㈢願供擔保請准宣告假執行。原審為
    被上訴人部勝、部敗之判決，即命上訴人應將所占用系爭房
    屋3樓至5樓遷讓返還被上訴人，並自107年7月13日起至遷讓
    返還之日止，按月給付相當於租金之不當得利3萬8523元，
    並為假執行及免為假執行之宣告；駁回被上訴人其餘之訴（
    被上訴人就其敗訴部分，未據上訴，非本院審理範圍，下不
    贅論）。上訴人就其敗訴部分不服提起上訴。被上訴人就請
    求不當得利部分減縮起訴聲明自107年8月13日起算，就請求
    上訴人遷讓返還系爭房屋3樓至5樓部分，改先位依民法第76
    7條第1項前段、備位依民法第470條第1項規定為請求。並答
    辯聲明：上訴駁回。
二、上訴人則以：系爭房屋實際所有權人為彭阿斗，僅借名登記
    彭炳昌名下，被上訴人並未因繼承取得系爭房屋實際所有權
    。且系爭房屋使用借貸關係存在於彭阿斗與伊之間，非彭炳
    昌與伊之間，被上訴人自不得主張終止使用借貸關係。又彭
    炳昌之繼承人為其配偶即訴外人陳淑真與被上訴人，縱認使
    用借貸關係存在於彭炳昌與伊之間，該使用借貸債權未經協
    議分割，仍為彭炳昌全體繼承人公同共有，被上訴人未將陳
    淑真併列原告起訴請求，為當事人不適格，且不當得利請求
    金額亦過高等語，資為抗辯。並上訴聲明：㈠原判決不利於
    上訴人部分廢棄。㈡上開廢棄部分，被上訴人在第一審之訴
    及假執行之聲請均駁回。
三、不爭執事項（見原審卷114至115頁、本院卷78至79頁）：
　㈠被上訴人與上訴人分別為彭炳昌之子女及胞弟，彭炳昌與上
    訴人為彭阿斗之子。
　㈡系爭房屋原登記所有權人為彭炳昌，彭炳昌於105年9月9日過
    世後，由被上訴人辦理分割繼承登記取得，權利範圍各1/3
    。
　㈢系爭房屋之3樓至5樓，自74年起由上訴人占有使用迄今。
　㈣被上訴人於107年7月10日寄發存證信函予上訴人，表明終止
    無償使用借貸系爭房屋3樓至5樓，並請求上訴人於文到1個
    月內返還系爭房屋，上訴人於107年7月12日收受該存證信函
    。
　㈤上訴人配偶簡榮英於96年9月間自彭阿斗處受贈門牌號碼臺北
    市○○區○○街000號房屋，上訴人之子彭玠堡分別於106年10月
    、107年1月自彭阿斗處受贈前開房屋坐落之基地即同區○○段
    0小段409地號土地。
四、本院之判斷：
  ㈠系爭房屋是否為彭阿斗借名登記在被上訴人父親彭炳昌名下
    之財產？
　⒈按當事人主張有利於己之事實者，就其事實有舉證之責任，
    民事訴訟法第277條前段定有明文。又事實有常態與變態之
    分，其主張常態事實者無庸負舉證責任，反之，主張變態事
    實者，則須就其所主張之事實負舉證責任，參酌土地法第43
    條規定，不動產登記名義人即為不動產之所有權人，此為社
    會通念之常態事實，反之，不動產登記名義人非不動產之實
    際所有權人，則為社會之變態事實。次按所謂「借名登記」
    者，係謂當事人約定一方將自己之財產以他方名義登記，而
    仍由自己管理、使用、處分，他方允就該財產為出名登記之
    契約。其成立側重於借名者與出名者間之信任關係，在性質
    上應與委任契約同視。倘其內容不違反強制、禁止規定或公
    序良俗者，固應賦予無名契約之法律上效力，並類推適用民
    法委任之相關規定（最高法院98年度台上字第990號判決意
    旨參照）。本件上訴人主張系爭房屋有借名登記契約存在，
    其實際所有權人為彭阿斗之變態事實，既為被上訴人所否認
    ，依上開說明，上訴人自應就彭阿斗如何與被上訴人父親彭
    炳昌就系爭房屋成立借名登記契約之變態事實，負舉證之責
    。
  ⒉上訴人雖提出彭阿斗簽名之聲明書（下稱系爭聲明書，見原
    審卷第46頁），以此辯稱彭阿斗為系爭房屋實際所有權人，
    僅借名登記予彭炳昌，故使用借貸關係存在於其與彭阿斗之
    間云云。然依證人即上訴人父親彭阿斗到庭證稱：伊早年購
    得系爭房屋，因伊長子彭炳昌身體不佳無法工作，故將系爭
    房屋送給彭炳昌，並登記在彭炳昌名下，但因彭炳昌未居住
    ，而身為次子之上訴人要結婚，故經彭炳昌同意將系爭房屋
    借給上訴人居住，伊不記得當時彭炳昌有無說要讓上訴人住
    到何時，之後伊買○○街129號房屋是要給上訴人居住，該屋
    現在也由上訴人開店使用，但上訴人未住在那邊。上訴人常
    拿文件給伊簽名，伊看不清楚，上訴人也未告知內容，伊想
    說上訴人是自己兒子就簽名，系爭聲明書所載內容不是伊的
    意思，倘伊知道系爭聲明書內容也不會同意等語（見原審卷
    129至134頁）。以及證人即上訴人胞妹彭秀娟到庭證稱：上
    訴人先前稱要幫伊買回○○街12號房屋，拿出文件要伊與彭阿
    斗簽名，伊因信賴而簽名後，上訴人即迅速收回文件，伊並
    無機會看清楚內容，彭阿斗簽名當時眼睛也看不清楚，且系
    爭聲明書內容與事實不符，亦非彭阿斗本人之意，因系爭房
    屋當時就是要給彭炳昌，自伊有印象起，均由彭炳昌收租，
    因上訴人要結婚才借住，但彭阿斗也有買○○街129號房屋給
    上訴人，並要求上訴人搬去該屋居住，但上訴人不願意，甚
    至稱要給錢才肯搬走，若伊瞭解系爭明書內容就不會簽名等
    語（見原審卷135至138頁）。均明白證稱系爭房屋乃彭阿斗
    贈與彭炳昌，期間因上訴人結婚之需，再由彭炳昌出借予上
    訴人居住使用，上訴人所提系爭聲明書內容顯與事實不符等
    語。足徵系爭聲明書所載內容，尚難採為系爭房屋為彭阿斗
    借名登記在彭炳昌名下之認定。對照系爭房屋乃彭炳昌以其
    名義出租其中1、2樓，並由其收取租金及繳納稅賦等情，有
    房屋租賃契約書、存摺明細、地價稅及房屋稅歷年繳款書等
    件可佐（見原審卷56至63頁、70至85頁），可見系爭房屋確
    由彭炳昌使用收益無疑。至上訴人雖以彭阿斗罹有老人癡呆
    症，其證詞與事實不符云云置辯（見原審卷135 頁），惟彭
    阿斗於原審隔離詢問過程，對所詢問題皆可清楚答覆，並無
    證據顯示其有意識不清或因病症而礙於證詞之情形，且其證
    詞與彭秀娟之證述內容吻合，亦與卷內其他證據相符，足徵
    其證詞可信，上訴人上開之辯，非屬可採。準此，被上訴人
    主張系爭房屋所有人為彭炳昌，彭炳昌係因上訴人結婚有居
    住需求，方將系爭房屋3樓至5樓無償借予上訴人使用，使用
    借貸關係存在於彭炳昌與上訴人間，該使用借貸並未約定期
    限等語，堪信為真實。上訴人上開借名登記之辯，並無理由
    。
  ㈡被上訴人先位依民法第767條第1項前段、備位依民法第470條
    第1項規定，請求上訴人返還系爭房屋之3樓至5樓，有無理
    由？被上訴人上開所為請求是否具備當事人適格？
　⒈按所有人對於無權占有或侵奪其所有物者，得請求返還之，
    民法第767條第1項前段定有明文。又以無權占有為原因，請
    求返還土地者，占有人對土地所有權存在之事實無爭執，而
    僅以非無權占有為抗辯者，土地所有權人對其土地被無權占
    有之事實無舉證責任，占有人自應就其取得占有係有正當權
    源之事實證明之（最高法院85年度台上字第1120號判決意旨
    參照）。查系爭房屋既非彭阿斗借名登記在彭炳昌名下，而
    屬彭炳昌所有，被上訴人並因分割繼承取得系爭房屋所有權
    應有部分各1/3，有如前述；則上訴人既不否認其自74年間
    占用系爭房屋3 樓至5 樓迄今（見不爭執事項㈢），且其除
    以前揭借名登記及使用借貸關係（業經被上訴人合法終止，
    詳後述）為抗辯外，復未能提出其他具體事證證明其具有占
    用系爭房屋之正當權源，則被上訴人本於其等為系爭房屋所
    有權人之適格當事人地位，請求上訴人返還所占用系爭房屋
    3樓至5樓，自屬有據。
　⒉復按借用人應於契約所定期限屆滿時，返還借用物；未定期
    限者，應於依借貸之目的使用完畢時返還之。但經過相當時
    期，可推定借用人已使用完畢者，貸與人亦得為返還之請求
    。民法第470條第1項定有明文。是因一定使用目的而約定借
    貸者，該目的完成，即屬已使用完畢，使用借貸契約因而消
    滅，貸與人自得為返還之請求（最高法院106年度台上字第6
    9號判決意旨參照）。上訴人雖辯稱：彭炳昌之繼承人除被
    上訴人3人外，尚有彭炳昌之配偶陳淑真，縱認使用借貸關
    係存在伊與彭炳昌之間，然被上訴人所主張之使用借貸債權
    在未經協議分割前，仍為全體繼承人公同共有，該公同共有
    債權之行使，應得彭炳昌全體公同共有人之同意，被上訴人
    僅列其等3人起訴請求，為當事人不適格，不生終止使用借
    貸效力云云。查系爭房屋3樓至5樓乃彭炳昌於74年間因見上
    訴人結婚無房居住所出借，則其與上訴人間之使用借貸關係
    雖未定有期限，然證人彭阿斗、彭秀娟既均證稱彭阿斗已另
    購他屋可供上訴人居住使用，係上訴人不願搬離及返還系爭
    房屋3樓至5樓等語，已如前述；而兩造亦不爭執彭阿斗於96
    年9月間將門牌號碼臺北市○○區○○街000號房屋贈與上訴人配
    偶（見不爭執事項㈤），足見上訴人自96年9月間起即有他屋
    可供居住，則上訴人原先借用系爭房屋3樓至5樓係為結婚居
    住之目的，於彭阿斗贈與他屋予上訴人配偶後，原使用借貸
    目的已完成，即屬使用完畢，使用借貸關應歸於消滅。是系
    爭房屋3樓至5樓之使用借貸關係，於彭炳昌過世後，固應由
    彭炳昌全體繼承人即被上訴人與陳淑真對上訴人為終止使用
    借貸契約之意思表示，始生終止效力；惟陳淑真既已於106
    年9月1日書立同意書（下稱系爭同意書，見本院卷93頁)，
    表明將其繼承被繼承人陳炳昌對上訴人之使用借貸債權之行
    使權利，交由因分割繼承取得系爭房屋所有權之被上訴人行
    使，顯見陳淑真知悉有此公同共有債權存在，而有同意或授
    權被上訴人可以其等3人名義對上訴人為終止系爭房屋3樓至
    5樓使用借貸之意，形同其已與被上訴人共同行使此一公同
    共有債權無異，此除未影響陳淑真之繼承人權益外，對上訴
    人亦無重覆請求終止及返還之虞，自與公同共有債權須全體
    繼承人共同行使之意旨無違。準此，被上訴人於107年7月10
    日寄發予上訴人表明終止無償使用借貸系爭房屋3樓至5樓之
    存證信函（見不爭執事項㈣），雖僅列被上訴人3人，亦對上
    訴人生終止使用借貸契約效力，自無當事人不適格之情形存
    在。又系爭同意書內容既為被上訴人母親陳淑真於辦理系爭
    房屋暨其基地之遺產分割協議後，經詢問代書陳棟林有關系
    爭房屋借予上訴人使用應如何處理之後，依上開遺產分割協
    議書內容所書立，將系爭房屋之所有權與使用權均歸由其子
    女即被上訴人行使等情，業據證人即其子彭建豪、代書陳棟
    林到庭證述在卷（見本院卷127、136至138頁），衡情應無
    虛偽杜撰必要，上訴人徒以被上訴人直至本院詢問始提出系
    爭同意書為由，即認此應屬臨訟杜撰云云，要難憑採。
  ⒊綜上，上訴人與彭炳昌間使用借貸之法律關係業經消滅，其
    未具占用系爭房屋3樓至5樓之法律上正當權源，已如前述，
    則被上訴人基於系爭房屋所有權人地位，先位依民法第767
    條第1項前段規定，訴請上訴人將占用部分遷讓返還，核屬
    有據，應予准許。又被上訴人依民法第767條第1項前段所有
    物返還請求權部分既有理由，則其備位另依民法第470條第1
    項規定請求返還部分，即無庸再為審酌，併予敘明。　　
　㈢被上訴人依民法第179條規定，請求上訴人自107年8月13日起
    至遷讓返還系爭房屋3樓至5樓之日止，按月給付相當於租金
    之不當得利3萬8523元，有無理由？
　⒈按無法律上之原因而受利益，致他人受損害者，應返還其利
    益，民法第179條前段定有明文；又無權占有他人土地，可
    能獲得相當於租金之利益，為社會通常之觀念（最高法院61
    年台上字第1695號判例意旨參照）。又按城市地方房屋之租
    金，以不超過土地及其建築物申報總價年息百分之10為限，
    而該條規定於租用基地建築房屋準用之，土地法第97條第1
    項、第105條定有明文。所謂土地之申報總價，係指法定地
    價，所謂法定地價，係指土地所有權人依土地法所申報之地
    價，土地所有權人若未申報地價，則以公告地價80%為申報
    地價，土地法施行法第25條、土地法第148條、平均地權條
    例第16條亦有明定。另就基地租金之數額，除以基地申報地
    價為基礎外，尚須斟酌基地之位置，工商業繁榮之程度，承
    租人利用基地之經濟價值及所受利益等項，並與鄰地租金相
    比較，以為決定（最高法院68年台上字第3071號判例意旨參
    照）。　
  ⒉經查，上訴人無權占用系爭房屋3樓至5樓，業如前述，為無
    法律上原因而獲有相當於租金之利益，致被上訴人受有無法
    使用遭占用部分之損害。故被上訴人依不當得利之法律關係
    ，請求上訴人給付自返還系爭房屋3樓至5樓部分之日止相當
    於租金之不當得利，即屬有據。本院審酌系爭房屋位於臺北
    市大同區，為加強磚造之公寓，1、2樓為銀行，該屋面臨○○
    ○路，範圍10公尺即有便利商店，100公尺內有數公車站牌、
    距離○○市場步行約4分鐘，至全聯福利中心、捷運○○站步行
    各約7、9分鐘，有現場照片、GOOGLE地圖可資為憑（見原審
    卷122 至125、142至146頁），足見生活機能佳，交通便利
    無虞，暨系爭房屋之地理位置及其利用情形等情狀，認上訴
    人使用系爭房屋所獲得相當於租金之利益，以當年度土地申
    報地價及系爭房屋現值年息7%計算相當於租金之不當得利，
    應屬適當。準此，被上訴人請求上訴人自107年7月12日收受
    存證信函1個月之翌日即107 年8 月13日起（見原審調字號
    卷26頁），至返還系爭房屋3樓至5樓占用部分之日止，按月
    給付相當於租金之不當得利金額3萬8523元（計算式詳如附
    表），為有理由，應予准許。
五、綜上所述，被上訴人依民法第767條第1項前段、第179條之
    規定，請求上訴人將所占用之系爭房屋3樓至5樓部分騰空遷
    讓返還，並自107年8月13日起至遷讓返還之日止，按月給付
    被上訴人相當於租金之不當得利3萬8523元，均有理由，應
    予准許。原審就上開應准許部分，為上訴人敗訴之判決，核
    無違誤，上訴意旨指摘原判決此部分不當，求予廢棄改判，
    為無理由，應予駁回。另被上訴人已就原審判命上訴人給付
    相當於租金之不當得利金額起算日，減縮自107年8月13日起
    算，爰如主文第3項所示，併予敘明。
六、本件事證已臻明確，兩造其餘攻擊防禦方法及所提證據，經
    本院審酌後，認均不足以影響判決之結果，爰不逐一詳予論
    駁，併此敘明。
七、據上論結，本件上訴為無理由，依民事訴訟法第449條第1項
    、第78條，判決如主文。 　
中　　華　　民　　國　 109　　年　　4 　　月　　14　　日
                    民事第三庭   
                        審判長法  官  林玉珮
                              法  官  何君豪
                              法  官  朱美璘 
正本係照原本作成。
如不服本判決，應於收受送達後20日內向本院提出上訴書狀，其
未表明上訴理由者，應於提出上訴後20日內向本院補提理由書狀
（均須按他造當事人之人數附繕本）上訴時應提出委任律師或具
有律師資格之人之委任狀；委任有律師資格者，另應附具律師資
格證書及釋明委任人與受任人有民事訴訟法第466 條之1第1項但
書或第2項（詳附註）所定關係之釋明文書影本。如委任律師提
起上訴者，應一併繳納上訴審裁判費。
中　　華　　民　　國　　109 　年　　4 　　月　　14　　日
　　　　　　　　　　　　    　書記官  林敬傑
附註：
民事訴訟法第466條之1（第1項、第2項）：
對於第二審判決上訴，上訴人應委任律師為訴訟代理人。但上訴
人或其法定代理人具有律師資格者，不在此限。
上訴人之配偶、三親等內之血親、二親等內之姻親，或上訴人為
法人、中央或地方機關時，其所屬專任人員具有律師資格並經法
院認為適當者，亦得為第三審訴訟代理人。
　
　附表：
　①系爭房屋3樓至5樓之課稅價額為18萬100元（見原審調字卷15
    頁）；坐落土地面積各為17、79平方公尺，申報地價均為6
    萬6915.2元/平方公尺（見原審調字卷12至13頁）。
  ②計算式：｛66,915.2元×（17＋79）㎡＋180,100元｝×7%÷12月＝38,
    523（元以下四捨五入）